【裁判字號】    95,交上易,49
【裁判日期】    950418
【裁判案由】    過失傷害
【裁判全文】
臺灣高等法院刑事判決                95年度交上易字第49號
上  訴  人  臺灣基隆地方法院檢察署檢察官
上  訴  人  乙○○
即  被  告
上列上訴人因被告過失傷害案件，不服臺灣基隆地方法院94年度
交易字第15號，中華民國94年12月30日第一審判決（起訴案號：
臺灣基隆地方法院檢察署94年度偵字第1014號），提起上訴，本
院判決如下：
    主  文
原判決撤銷。
乙○○因過失傷害人，處有期徒刑肆月，如易科罰金，以佰元
折算壹日。
    事  實
一、乙○○於民國（下同）93年4月29日下午4時30分許，騎車牌
    號碼HM8-531號重型機車，沿臺南縣永康巿大灣路由東往西
    方向行駛，欲行至大灣路949號崑山科技大學，本應注意車
    輛左轉彎時，應行至交岔路口中心處左轉，不得占用來車道
    搶先左轉，應注意車前狀況，隨時採取必要安全措施，而依
    當時情形，又無不能注意情事，竟疏於注意，見大灣路949
    號前交通號誌綠燈燈號即將變換為紅燈，貿然逆向行駛對向
    車道，藉以提前左轉彎進入崑山科技大學校門前廣場，當時
    適有甲○○騎車牌號碼NVB-389號重型機車後載丙○○，在
    校門前廣場之非道路交通主管機關所繪製之網狀線區等候紅
    燈，待燈號轉換後即向前直行，乙○○因違規欲自甲○○機
    車前方通過，不慎機車左後側擦撞甲○○機車左前車頭，甲○○、丙○○因而人車倒地，甲○○受有右手肘挫傷瘀血（
    未據告訴），丙○○則受有右肘肱骨內上髁骨折及橈骨頸骨
    折等傷害。
二、案經丙○○訴由臺灣基隆地方法院檢察署檢察官偵查起訴。
    理  由
一、上訴人即被告乙○○坦承於上開時地與甲○○騎駛機車發生
    擦撞，造成丙○○受傷事實，惟否認行車過失，辯稱略以：
    「未逆向行車提前左轉，會發生車禍完全是對方疏失，與其
    無關」云云。惟查：
(一)、本件認定事實所引用之本件卷內所有卷證資料（包含人證與
    文書證據、物證等證據），並無證據證明係公務員違背法定
    程序所取得，又本件被告以外之人於審判外之陳述，亦無刑
    事訴訟法第159條之1至之3所規定之不得作為證據之情形，
    且卷內之文書證據，亦無刑事訴訟法第159條之4之顯有不可
    信之情況與不得作為證據之情形，則依刑事訴訟法第159 條
    至159條之5之規定，本件認定事實所引用之本件卷證所有證
    據（包含人證與文書證據、物證等證據），均認為有證據能
    力，合先敘明。
(二)、前開事實業據告訴人丙○○指訴詳細，且告訴人丙○○因上
    開車禍受有右肘肱骨內上髁骨折及橈骨頸骨折等傷害，業經
    丙○○及證人甲○○於原審、本院證述明確（原審94年9月
    20 日筆錄），並有93年度發查字第836號偵查卷附國泰綜合
    醫院93年10月7日甲種診斷證明書、傷勢照片2張以及X光照
    片1張可稽，並有車損照片9張可參。
(三)、被告雖於原審否認有逆向行車提前左轉行為，然其於警詢即
    稱：「提前靠左逆向行駛」等語（警卷第1、3頁參照），並
    於道路交通事故現場圖上簽名捺印（警卷第12頁參照），確
    認逆向行車事實，嗣於偵查再次稱其：「提早左轉」（94年
    度偵字第1014號偵查卷第9頁），且於原審準備程序自承逆
    向提前左轉，並稱現場圖與案發當時情形相符（原審94年8
    月24日筆錄）。
(四)、而證人甲○○亦證稱：「看到前方變綠燈，準備要前進，在
    右前方看到被告騎機車要左轉進入校門，因為大灣路有雙向
    四車道，被告機車在逆向車道上，且車速很快」等語（原審
    94年9月20日審判筆錄），足見被告有關逆向行車提前左轉
    之陳述始為真實，其事後改稱之詞，尚非可採。
(五)、按道路交通管理處罰條例及道路交通安全規則所稱之「車輛
    」或「汽車」，依道路交通管理處罰條例第3條第8款及道路
    交通安全規則第2條第1項第1款規定，均包括「機器腳踏車
    」。又汽車行駛至交岔路口，其左轉彎時，應距交岔路口30
    公尺前顯示方向燈或手勢，行至交岔路口中心處左轉，並不
    得占用來車道搶先左轉；汽車行駛時，駕駛人應注意車前狀
    況，並隨時採取必要之安全措施，道路交通安全規則第102
    條第1項第4款、第94條第3款分別定有明文（上開轉彎應注
    意之規定，與同規則第99條針對機器腳踏車之轉彎所做之特
    別規定並無衝突）。
(六)、本案車禍發生當時之天候晴，日間有自然光線，無障礙物，
    視距良好，有偵查卷附道路交通事故調查報告表可稽，足見
    被告並無不能注意之情事；而案發現場為交岔路口，且大灣
    路為雙向各二車道，有偵查卷附交通事故現場圖可稽，被告
    騎車左轉彎時，本應行至交岔路口中心處左轉，竟占用來車
    道逆向行駛而搶先左轉，其有違規之疏失甚明；且依被告於
    原審稱：「轉彎當時看到甲○○機車在網狀線前方，認為該
    車沒有那麼快要走，所以才直接從該車前方通過，因為其是
    從甲○○後方騎來，甲○○才會來不及反應」等語（原審94
    年9月20日筆錄），足認被告業已注意前方有甲○○騎駛之
    機車，竟未採取必要之減速或自後方閃避之措施，貿然從甲○○機車前方通過，致彼此均閃避不及而發生擦撞，更見被
    告確有行車之疏失，且與告訴人因此倒地受傷間有相當因果
    關係至明。
(七)、肇事地點之崑山科技大學校門前廣場網狀線區○○○道路交
    通主管機關所繪製，有台南縣警察局中華民國95年3月9日南
    縣警交字第0950009337號函：主旨：貴院查詢永康市崑山科
    技大學大門前廣場是否劃有網狀線區及車輛是否得予暫停案
    ，本局實地勘查情形如說明，請查照。說明：一、復貴院95
    年3月1日院信刑敬字第0950003100號函辦理。二、查永康市
    崑山科技大學大門前廣場劃有網狀線區。三、本案網狀線係
    崑山科技大學，為防止車輛停放於大門前廣場妨礙交通而自
    行劃設，非經公路主管機關勘查後劃設，故不受「道路交通
    管理處罰條例」規範。有關自行劃設標線違規部分，應由道
    路主管機關永康市公所認定」，與台南縣警察局永康分局中
    華民國95年3月9日南縣永警五字第0950003960號函：主旨：
    檢陳本分局轄內崑山科技大學大門前廣場私自劃設網狀區照
    片資料一份，請鑑核。說明：１、奉鈞院95年3月1日院信刑
    敬字第095000 3099號函辦理。２、派員現場勘查崑山科技
    大學大門前廣場私自劃設網狀區○○○○路主管機關會勘同
    意劃設，不屬道路交通標誌標線號誌設置規則之範圍」函在
    卷可查，是該網狀區域，並係崑山科技大學大門前廣場私自
    劃設網狀區○○○○路主管機關會勘同意劃設，不屬道路交
    通標誌標線號誌設置規則之範圍，不受道路交通管理處罰條
    例規範。
(八)、偵查卷附臺灣省臺南區車輛行車事故鑑定委員會鑑定意見書
    亦認肇事原因應全數歸責被告。至原審前依職權囑由臺灣省
    車輛行車事故覆議鑑定委員會鑑定本件車禍事故之肇事原因
    ，雖經該委員會以94年11月7日府覆議字第0940100718號函
    覆稱：雙方各執一詞，缺乏相關跡證可供研判，未便進行覆
    議，請查證後，再行送交鑑定等語，然因本案肇事原因明確
    ，依據刑事訴訟法第163條之2第3款「待證事實已臻明瞭無
    再調查之必要者」之規定，認無再行送交鑑定之必要，附此
    敘明。
(九)、綜上，本案事證明確，被告過失傷害之犯行堪可認定，應依
    法論科。
二、論罪科刑部分：
(一)、核被告乙○○所為，係犯刑法第284條第1項前段之過失傷害
    罪。又被告於肇事後，僅有委託同學代為電洽救護車前來，
    而係案外人甲○○自行向轄區派出所報案之事實，業經被告
    供承在卷，核與證人甲○○之結證內容相符，則因被告並未
    主動向有偵查權之公務員坦承肇事，核無刑法自首減輕規定
    之適用，是偵查卷附臺南縣警察局道路交通事故肇事人自首
    情形紀錄表勾選「肇事人親自或託人前往警察機關報案，報
    明肇事人姓名、地點」，顯與事實不符。
(二)、原審予被告以論罪科刑固非無見，惟查，肇事地點之網狀區
    域，並係崑山科技大學大門前廣場私自劃設網狀區○○○○
    路主管機關會勘同意劃設，不屬道路交通標誌標線號誌設置
    規則之範圍，不受道路交通管理處罰條例規範，由前開函在
    卷可查，原判決疏未詳查致認：「網狀線，用以告示車輛駕
    駛人禁止在設置本標線之範圍內臨時停車，防止交通阻塞，
    道路交通標誌標線號誌設置規則第173條定有明文，依卷附
    現場圖、照片所示，固無網狀線之劃設，惟依被告、告訴人
    、證人甲○○等人陳述內容，與證人甲○○繪製現場示意圖
    ，堪認崑山科技大學校門口確有劃設網狀線，則甲○○騎車
    於網狀線上暫停等候紅燈，與提前左轉之被告機車因彼此閃
    避不及而發生擦撞，其就本件車禍發生亦有違規之疏失」，
    容有未洽，是被告上訴意旨否認過失犯罪，指摘原判決不當
    雖無理由，而檢察官上訴以原審未實地考量，量刑過輕等詞
    ，提起上訴，即屬有據，則原判決之認定事實既有錯誤，即
    有可議，自應將原判決予以撤銷改判。按依據刑事訴訟法第
    370條但書（禁止不利益變更原則）「由被告上訴或為被告
    之利益而上訴者，第二審法院不得諭知較重於原審判決之刑
    。但因原審判決適用法條不當而撤銷之者，不在此限」，與
    參酌「刑事訴訟法第370條但書所謂『原審判決適用法條不
    當』，係指第一審所引用之刑法法條不當應變更者，皆包括
    在內。原審以第一審適用刑法第328條第1項論處罪刑為不當
    ，援引刑法第330條第1項改判以較重之刑，自屬適法，而不
    受刑事訴訟法第370條前段不利益變更禁止之限制（80年度
    台上字第4059號）」與「由被告上訴或為被告之利益而上訴
    者，若因第一審判決適用法條不當，而撤銷改判罪刑者，第
    二審法院得諭知較重於原審判決之刑，此觀刑事訴訟法第
    370條但書規定，不難明瞭；而該條所稱之「適用法條不當
    」，凡對於第一審判決所引用之刑法法條有所變更者，皆包
    含在內（79年度台上字第1995號）」，以及「刑法第56條之
    連續犯雖以一罪論，但得加重其刑至二分之一，其加重多寡
    ，當與連續犯行次數之多寡有關，故同一連續犯案件，其所
    認定犯行次數較少者，與所認定犯行次數較多者，兩者適用
    之連續犯刑罰法條，就形式上觀之，雖無差異，但實質上其
    法條所含刑罰輕重之程度，顯有不同，故第二審法院所認定
    連續犯之次數，倘較第一審法院所認定者為多，則第一審判
    決適用之連續犯刑罰法條，實質上即難謂當，依照刑事訴訟
    法第370條但書之規定，第二審自得諭知較重於第一審判決
    之刑（本院82年度第七次刑事庭會議決議意旨參照）（94年
    度台上字第5036號）」，本件原審援用刑法第57條，審酌「
    然案外人甲○○亦有騎車疏失」，因「案外人甲○○並無騎
    車疏失」，係適用法則不當。
(三)、審酌被告素行良好，本件車禍雖肇因於被告騎車提前左轉所
    致，然案外人甲○○並無騎車疏失，併慮及告訴人所受傷害
    非輕，至今未能達成民事和解，實因彼此金額差距過大，尚
    難全數歸咎被告等一切情狀，量處有期徒刑肆月，併諭知如
    易科罰金，以佰元折算壹日。
據上論斷，應依刑事訴訟法第369條第1項前段、第364條、第370
條但書、第299條第1項前段，刑法第284條第1項前段、第41條第
1項前段，罰金罰鍰提高標準條例第1條前段、第2條，判決如主
文。
本案經檢察官黃全祿到庭執行職務。
中    華    民    國    95    年    4    月    18    日
                  刑事第十二庭  審判長法  官  蔡永昌
                                      法  官  陳榮和
                                      法  官  施俊堯
以上正本證明與原本無異。
不得上訴。
                                      書記官  陳彥蕖
中    華    民    國    95    年    4     月    18    日
附錄：本案論罪科刑法條全文
刑法第284條第1項：
因過失傷害人者，處6月以下有期徒刑、拘役或500元以下罰金，
致重傷者，處1年以下有期徒刑、拘役或500元以下罰金。


司法院資訊處製作；財團法人民間司法改革基金會備份。
